ACORDAO-COMPLETO-2432882

ACÓRDÃO 7964/2021 ATA 15/2021 - PRIMEIRA CÂMARA

VISTOS, relatados e discutidos estes autos de prestação de contas, relativas ao exercício de 1998, da Petrobras Distribuidora S.A. (BR Distribuidora) ;
ACORDAM os ministros do Tribunal de Contas da União, reunidos em sessão da 1ª Câmara, ante as razões expostas pelo relator, em:
9.1. levantar o sobrestamento do julgamento das contras de Orlando Galvão Filho, João Augusto Resende Henriques e Reynaldo Vilardo Aloy, ante o trânsito em julgado do TC Processo 010.837/2000-8;
9.2. julgar irregulares as contas de Orlando Galvão Filho, João Augusto Rezende Henriques e Reynaldo Vilardo Aloy com fundamento nos arts. 1º, inciso I; 16, inciso III, alínea "b", da Lei 8.443/1992, c/c os arts. 1º, inciso I, e 209, inciso II, do RI/TCU;
9.3. deixar de aplicar aos responsáveis mencionados no item 9.2 a multa prevista no art. 58, inciso I, da Lei 8.443/1992 c/c o art. 268, inciso I, do RI/TCU, pelo fato de já terem sido sancionados pelos mesmos atos que ora balizam este julgamento, a teor do Acórdão 2156/2019-TCU-Plenário, de relatoria do Ministro Benjamin Zymler; 
9.4. dar ciência desta deliberação aos responsáveis e à Petrobras Distribuidora S.A.;
9.5. encerrar o presente processo.

Prestação de contas da Petrobras Distribuidora (BR) - exercício de 1998.

Primeira Câmara

Petrobras Distribuidora S.A. - MME.

3. Interessados/Responsáveis:
3.1. Interessado: Petrobras Distribuidora S.A. - MME (34.274.233/0001-02)
3.2. Responsáveis: Almir Martins Bastos (XXX.124.877-XX); Antonio Carlos Sobreira de Agostini (XXX.477.977-XX); Arnaldo Leite Pereira (XXX.410.967-XX); Aurílio Fernandes Lima (XXX.311.308-XX); Benjamin Steinbruch (XXX.266.778-XX); Bergson Aurélio Farias (XXX.079.144-XX); Cesario Bastos de Souza Carneiro (XXX.545.757-XX); Djalma Bastos de Morais (XXX.633.526-XX); Joel Mendes Rennó (XXX.310.678-XX); José Ferreira da Silva Filho (XXX.770.647-XX); João Augusto Rezende Henriques (XXX.612.197-XX); Lúcio Marcos Bemquerer (XXX.937.866-XX); Maximiano Eduardo da Silva Fonseca (XXX.330.697-XX); Orlando Galvão Filho (XXX.520.657-XX); Percy Louzada de Abreu (XXX.057.380-XX); Plinio Botelho Junqueira (XXX.390.117-XX); Reynaldo Vilardo Aloy (XXX.636.637-XX); Ronaldo Ferreira Gomes (XXX.411.427-XX); Sebastião Henriques Vilarinho (XXX.733.925-XX); Volmer Ferreira de Toledo (XXX.860.767-XX).

13.1. Ministros presentes: Benjamin Zymler (na Presidência), Walton Alencar Rodrigues (Relator) e Jorge Oliveira.
13.2. Ministros-Substitutos presentes: Augusto Sherman Cavalcanti e Weder de Oliveira.

ACORDAO-COMPLETO-2534282

Acórdão 3627/2022 - Primeira Câmara

ACORDAO-COMPLETO-2548754

Acórdão 7340/2022 - Primeira Câmara

WALTON ALENCAR RODRIGUES

Adoto, como relatório, a instrução da Secretária de Tomada de Contas Especiais (SecexTCE) , peça 43, cuja proposta de encaminhamento foi acolhida pelos respectivos dirigentes, peças 44 e 45, e pelo MP/TCU, peça 46.
Transcrevo a instrução a seguir, in verbis:
"INTRODUÇÃO 
Cuidam os autos de processo de contas anual da Petrobras Distribuidora S.A. (BR Distribuidora) , referente ao exercício de 1998. O processo de contas foi organizado de forma individual, conforme Instrução Normativa-TCU 12, de 24 de abril de 1996.
A BR Distribuidora, sociedade anônima de capital aberto e então subsidiária da Petrobras S.A., foi criada, em 12/11/1971, com o objetivo de exercer a atividade de distribuição de derivados de petróleo e álcool carburante, em caráter competitivo e em igualdade de condições com as demais empresas distribuidoras em funcionamento no Brasil.
Na ocasião, recebeu os 840 postos de combustíveis já existentes no Brasil com a bandeira Petrobras e 21% do mercado de distribuição. Em 2002 foi inaugurado o primeiro posto Petrobras na Argentina, ano em que acontece, também, o fechamento de capital da Petrobras Distribuidora.
Em 2004 foram adquiridos os ativos da Agip do Brasil e assim a BR Distribuidora aumentou substancialmente sua participação no mercado de Gás Liquefeito de Petróleo (GLP) , com a criação da subsidiária integral Liquigás, que posteriormente seria transformada em subsidiária da Petrobras. 
Em 2007, em operação envolvendo também o Grupo Ultra e a Braskem, a Petrobras adquire os ativos de distribuição da Ipiranga nas Regiões Norte, Nordeste e Centro-Oeste do país.
Em 2017 a BR Distribuidora lançou, na BM&F Bovespa, a oferta pública inicial de 28,75% de suas ações, marcando seu retorno ao mercado financeiro.
Em 24 de julho de 2019, a partir da conclusão da oferta pública secundária de ações (follow on) , entrou em vigor o novo Estatuto Social da BR regulando o status jurídico de companhia privada, com capital pulverizado na B3 S.A. - Brasil, Bolsa, Balcão (antiga BM&F Bovespa) . 
Contudo, a estatal Petrobras S.A. ainda é detentora de 37,5% das ações da BR Distribuidora S.A. (fonte: https://www.br.com.br/pc/a-br-distribuidora/historia e https://ri.br.com.br/governanca-corporativa/composicao-acionaria/, acesso em 14/5/2020) .
HISTÓRICO 
No âmbito deste TCU, o exame preliminar atestou que a Prestação de Contas da BR Distribuidora S.A. estava devidamente constituída com as peças exigidas nos termos do art. 17 da então vigente IN-TCU 12/96 (peça 6, p. 45) .
Em primeira instrução desses autos, datada de 11/11/1999, a então 1ª Secex realizou o exame inicial das presentes contas e concluiu pela realização de diligência para fins de saneamento dos pontos relativos ao: a)  contrato de securitização de compra e venda de álcool anidro e álcool hidratado; b)  contrato/aditivo realizado com o Instituto de Organização Racional do Trabalho do Rio de Janeiro (Idort/RJ) , conforme peça 20, p. 19-23 (repetido à peça 23, p. 19-23) .
Tal diligência teve como embasamento as constatações feitas pelo Relatório de Avaliação da Gestão n. 031153 (peça 6, p. 14-39, repetido à peça 19, p. 14-39) , e do Relatório de Auditoria de Gestão SFC-MME 025025/99 (peça 6, p. 48-50; repetido à peça 19, p. 48-50; continuação à peça 20, p. 1-18; repetido à peça 23, p. 1-18) , ambos da então Secretaria Federal de Controle, por meio de sua Secretaria de Controle Interno no Ministério das Minas e Energia (SFC/Ciset/MME) . 
Em relação ao item "a" acima (contrato de securitização) , apurou-se que as modificações efetuadas nos contratos diziam respeito à securitização de recebíveis, para dilação dos prazos de pagamento e alteração da condição CIF (Cost, Insurance And Freight) para FOB (Free on Board) sem a necessária compensação no valor unitário do produto. E os argumentos apresentados pela BR Distribuidora não foram suficientes para comprovar a economicidade dos atos de gestão envolvidos (peça 6, p. 27-29; repetido à peça 19, p. 27-29) .
Em relação ao item "b" (Idort/RJ) , constatou-se contrato com objeto de identificação e recuperação de valores referentes a tributos, contudo, segundo a Ciset/MME, a contratação foi imprópria, inoportuna e antieconômica pelo fato de que - para um valor contratual de R$ 600.000,00 -, até o final daqueles trabalhos já haviam sido pagos ao Idort/RJ mais de R$ 42.000.000,00 (peça 6, p. 18; repetido à peça 19, p. 18) . 
A diligência foi realizada mediante o Ofício 266/99-TCU-Secex-1, de 18/11/1999 (peça 20, p. 24-25; repetido à peça 23, p. 24-25) .
Antes do atendimento dessa diligência, a Ciset/MME, por meio do Ofício 538 Ciset/MME, de 24/11/1999, carreou aos autos, de maneira complementar, novos documentos que tratam da análise das justificativas apresentadas pela BR Distribuidora quanto aos pontos registrados no Relatório de Auditoria de Gestão SFC-MME 025025/99, referente ao exercício de 1998 (peça 20, p. 32-44; repetido à peça 23, p. 32-44) . 
Em resposta à mencionada diligência, a BR distribuidora apresentou os seus argumentos à peça 7, p. 2-6, acompanhados de documentos de suporte relacionados ao contrato de securitização (peça 7, p. 7-51 e peças 8-12) e ao Idort/RJ (peças 13-17) .
Sobreveio, então, às presentes contas, a informação de que exatamente a mesma matéria tratada na diligência acima era enfrentada em autos separados de Relatório de Auditoria (TC Processo 010.837/2000-8) .
Com base nessas informações, os presentes autos sofreram a segunda instrução, de 25/8/2000, oportunidade em que foi proposto, pela então 1ª Secex, o sobrestamento das presentes contas, ante o possível impacto das irregularidades apuradas no TC Processo 010.837/2000-8 (peça 20, p. 45; repetido à peça 23, p. 45) .
Aquiescendo à proposta supra, mediante Despacho de 30/8/2000, o então ministro-relator Adhemar Paladini Ghisi determinou o sobrestamento do presente processo (peça 20, p. 46; repetido à peça 23, p. 46) .
Em terceira instrução dos autos, de 10/3/2014, ao tecer considerações sobre o fato de que a deliberação havida em sede do TC Processo 010.837/2000-8 ainda não transitara em julgado, e que a eventual superveniência de confirmação da decisão causaria impacto apenas sobre três gestores da BR Distribuidora, propôs a Secretaria de Controle Externo da Administração Indireta no Rio de Janeiro julgar regulares as contas dos demais responsáveis (peças 27-29) . 
Os autos subiram, então, à apreciação deste TCU que, por meio do Acórdão 1228/2014-TCU-Primeira Câmara, Sessão de 15/4/2014, ministro Walton Alencar Rodrigues, decidiu (peça 31) :
Os Ministros do Tribunal de Contas da União, reunidos em Sessão de Primeira Câmara, ACORDAM, por unanimidade, com fundamento nos arts. 1º, inciso I, 16, inciso I, e 17 da Lei 8.443/92, c/c os arts. 1º, inciso I, e 143, inciso I, "a", do Regimento Interno, em relação às contas do exercício de 1998 da Petrobras Distribuidora S/A (BR Distribuidora) , em julgar regulares as contas dos responsáveis relacionados no subitem 1.3. abaixo, dando-lhes quitação plena, e em manter o sobrestamento do julgamento das contas dos srs. Orlando Galvão Filho (CPF XXX.520.657-XX) , presidente da Petrobras Distribuidora S/A, João Augusto Resende Henriques (CPF XXX.612.197-XX) e Reynaldo Vilardo Aloy (CPF XXX.636.637-XX) , diretores da Petrobras Distribuidora S/A, até o trânsito em julgado da tomada de contas especial de que trata o TC Processo 010.837/2000-8, dando-se ciência desta deliberação aos responsáveis e à Petrobras Distribuidora, de acordo com os pareceres emitidos nos autos. 
1. Processo TC-Processo 008.780/1999-4 (PRESTAÇÃO DE CONTAS - Exercício: 1998) 
1.1. Apensos: Processo 023.364/2006-4 (SOLICITAÇÃO) 
1.2. Responsáveis: Orlando Galvão Filho (CPF XXX.520.657-XX) ; João Augusto Resende Henriques (CPF XXX.612.197-XX) ; Reynaldo Vilardo Aloy (CPF XXX.636.637-XX) . 
1.3. Demais Responsáveis: Djalma Bastos de Morais (CPF XXX.633.526-XX) ; José Ferreira da Silva Filho (CPF XXX.770.647-XX) ; Volmer Ferreira de Toledo (CPF XXX.860.767-XX) ; Joel Mendes Rennó (CPF XXX.310.678-XX) , Maximiano Eduardo da Silva Fonseca (CPF XXX.330.697-XX) , Lúcio Marcos Benquerer (CPF XXX.937.866-XX) , Percy Louzada de Abreu (CPF XXX.057.380-XX) , Sebastião Henriques Vilarinho (CPF XXX.733.925-XX) , Aurílio Fernandes Lima (CPF XXX.311.308-XX) , Arnaldo Leite Pereira (CPF XXX.410.967-XX) , Antônio Carlos Sobreira de Agostini (CPF XXX.477.977-XX) e Benjamin SteinBruch (CPF XXX.266.778-XX) ; Almir Martins Bastos (CPF XXX.124.877-XX) , Cesário Bastos de Souza Carneiro (CPF XXX.545.757-XX) , Ronaldo Ferreira Gomes (CPF XXX.411.427-XX) e Walter da Costa Martins (CPF XXX.390.117-XX. 
1.4. Órgão/Entidade: Petrobras Distribuidora S.A. - MME 
1.5. Relator: Ministro Walton Alencar Rodrigues 
1.6. Representante do Ministério Público: Subprocuradora-Geral Cristina Machado da Costa e Silva
1.7. Unidade Técnica: Secretaria de Controle Externo da Administração Indireta no Rio de Janeiro (SecexEstat) . 
1.8. Advogado constituído nos autos: não há. 
1.9. Determinações/Recomendações/Orientações: não há.
As presentes contas encontram-se, agora, prontas para a apreciação de mérito dos responsáveis remanescentes, tendo em vista que, conforme informações eletrônicas colhidas em sede do multicitado TC Processo 010.837/2000-8, o derradeiro trânsito em julgado da deliberação lá combatida se deu em 27/12/2019 (para outros dois responsáveis o trânsito em julgado foi calculado em 20/12/2019) .
As informações a respeito das diversas fases do TC Processo 010.837/2000-8 serão colacionadas em tópico específico a seguir (processos conexos) .
EXAME TÉCNICO
De início, vale registrar que os documentos encaminhados pela BR Distribuidora como prestação de contas foram acostados, no âmbito deste TCU, nas peças 1-5, têm continuidade na peça 18 e voltam a ter sequência na peça 6. Em seguida, a peça 19 repete integralmente os documentos da peça 6 e, da mesma forma, a peça 23 repete os elementos da peça 20. Tal disposição de documentos, embora cause alguma estranheza, em nada prejudica o deslinde da questão posta nestes autos.
I	Avaliação da Conformidade das Peças que Compõem o Processo
Conforme já mencionado, no âmbito deste TCU, o exame preliminar atestou que a Prestação de Contas da BR Distribuidora S.A. estava devidamente constituída com as peças exigidas nos termos do art. 17 da então vigente IN-TCU 12/96 (peça 6, p. 45) . Em síntese, são elas:
Rol de Responsáveis (peça 1, p. 6-14) ;
Relatório de Gestão (peça 1, p. 15-29) ;
Balanço patrimonial (peça 1, p. 46-47) ;
Demonstração do Resultado do Exercício (peça 1, p. 48) ;
Demonstrativo das Mutações do Patrimônio Líquido (peça 1, p. 49) ;
Demonstrativo das Origens e Aplicações de Recursos (peça 1, p. 50) ;
Demonstrativo da Composição Acionária (peça 2, p. 12-13) ;
Parecer dos Órgãos Internos que devam pronunciar-se sobre as contas (peça 2, p. 14-15) . O Conselho de Administração aprovou o Relatório da Administração e Demonstrações Contábeis. O Conselho Fiscal manifestou-se no sentido de recomendar à Assembleia Geral Ordinária dos Acionistas da Companhia a aprovação das contas;
Parecer da Auditoria Independente: concluiu que as demonstrações contábeis apresentavam adequadamente a posição patrimonial e financeira, o resultado das operações, as mutações do patrimônio líquido e as origens e aplicações dos respectivos recursos (peça 2, p. 19) ;
Manifestação da Unidade de Pessoal relativamente à declaração de bens e rendas (peça 2, p. 33) ;
Relatório de Auditoria da CISET (peça 6, p. 14-39) ;
Certificado de Auditoria da Ciset pela regularidade com ressalva da gestão (peça 6, p. 40-41) ;
Parecer do dirigente da Ciset (peça 6, p. 42) ;
Pronunciamento expresso do ministro de Estado (peça 6, p. 43) .
II	Rol de Responsáveis
Tendo em vista que o supramencionado Acórdão 1228/2014-TCU-Primeira Câmara, ministro Walton Alencar Rodrigues, já cuidou do julgamento de grande parte dos gestores, restam pendentes ainda os seguintes responsáveis destas contas:
Tabela 1 - Rol de responsáveis
	Nome
	CPF
	Cargo

	Orlando Galvão Filho
	XXX.520.657-XX
	Presidente

	João Augusto Resende Henrique
	XXX.612.197-XX
	Diretor de Marketing e Consumidores

	Reynaldo Vilardo Aloy
	XXX.636.637-XX
	Diretor Financeiro e de Suporte de Negócios

Fonte: Elaboração própria
III	Valores Geridos no Exercício de 1998
Extrai dos autos que a BR Distribuidora geriu, no exercício ora em exame (1998) , recursos da ordem de R$ 10,5 bilhões, resultado do faturamento bruto de produtos e serviços, o que lhe propiciou um lucro líquido da ordem de R$ 241,6 milhões, valores nominais de 31/12/1998 (peça 1, p. 17 e 48) .
Processos Conexos
No que se refere aos processos que guardam alguma conexão com estas contas, tem-se:
TC Processo 004.289/1998-6 Prestação de Contas da BR Distribuidora, exercício de 1997. Situação: aberto, ainda sem nenhuma deliberação. Processo encontrava-se também sobrestado aguardando o deslinde do TC Processo 010.837/2000-8. Como não houve nenhuma deliberação nessas contas anteriores, nenhum reflexo tem sobre as presentes contas.
TC Processo 010.837/2000-8 (processo sobrestante das presentes contas) .
Originariamente, a natureza do processo tratava-se de Relatório de Auditoria, cujos trabalhos foram realizados no período de 13/4 a 26/5/2000, tendo por escopo o seguinte:
averiguar a regularidade dos procedimentos ligados à contratação, por dispensa de licitação, com fundamento no art. 24, inc. XIII, da Lei 8.666/1993, do Instituto de Organização Racional do Trabalho (Idort/RJ) para a prestação de serviços de consultoria para recolhimento de indébitos fiscais, bem como analisar a execução do contrato;
examinar as operações de financiamento de fluxo de caixa promovidas pela empresa, envolvendo a aquisição de álcool etílico anidro carburante (AEAC) e álcool etílico hidratado carburante (AEHC) ;
conhecer e verificar a adequação dos controles internos da companhia.
Em Sessão de 19/7/2001, tais trabalhos de fiscalização foram levados ao descortino deste Tribunal que, por meio da Decisão 156/2001-TCU-2ª Câmara, ministro Ubiratan Aguiar, deliberou:
8.1. com fundamento no art. 47 da Lei nº 8.443/92, converter os presentes autos em tomada de contas especial; 
8.2. com fulcro no art. 12, inciso II, da referida Lei, determinar a citação solidária dos responsáveis abaixo nominados para que apresentem alegações de defesa ou recolham aos cofres da Petrobras Distribuidora S.A. os valores indicados, corrigidos monetariamente e acrescidos dos juros de mora a partir das datas indicadas até a data do efetivo pagamento, em razão das ilegalidades a seguir apontadas:
8.2.1. Orlando Galvão Filho, Djalma Bastos de Morais, Reynaldo Vilardo Aloy, João Augusto Rezende Henriques, José Ferreira da Silva Filho e Instituto de Organização Racional do Trabalho - IDORT/RJ pelos pagamentos efetuados ao Instituto de Organização Racional do Trabalho - IDORT/RJ sem cobertura contratual, haja vista que os 2º, 3º e 4º termos aditivos ao Contrato de Prestação de Serviços de Consultoria Técnica Especializada celebrado entre a Petrobras Distribuidora S.A. e o referido Instituto, em 16.01.95, foram assinados fora do período de vigência do contrato, e por preços manifestamente desproporcionais entre os serviços prestados e a remuneração paga:
	OP FAT / NFFS
	DATA
	Valor (R$) 

	641348 154001
	25/06/97
	721.388,63

	655101 154002
	16/07/97
	1.410.309,68

	659992 0704
	24/07/97
	2.106.625,02

	679891 154004
	25/08/97
	1.845.059,16

	699918 154005
	24/09/97
	1.977.131,95

	721046 154006
	24/10/97
	1.883.305,99

	Cheque 0001
	04/02/98
	1.958.026,64

	793877 0002
	19/02/98
	2.063.246,68

	795425 154009
	26/02/98
	1.837.122,36

	801815 0072
	29/04/98
	1.879.312,84

	816743 0107
	29/04/98
	1.039.659,54

	853188 0178
	29/05/98
	1.693.961,90

	859660 0202
	12/06/98
	2.162.714,90

	872653 0250
	10/07/98
	2.015.766,99

	888428 0293
	30/07/98
	2.187.475,51

	907613 0343
	28/08/98
	2.396.008,36

	925133 0394
	30/09/98
	2.070.736,48

	943214 0456
	30/10/98
	2.254.696,61

	962674 0511
	30/11/98
	2.324.320,64

	984394 0568
	30/12/98
	2.121.198,00

	1000306 0615
	29/01/99
	2.336.569,94

	1023984 0664
	03/03/99
	2.015.976,98

	1042048 0699
	31/03/99
	1.113.801,76

	1060225 1053
	03/05/99
	825.014,73

8.2.2. Orlando Galvão Filho, Djalma Bastos de Morais, Reynaldo Vilardo Aloy, João Augusto Rezende Henriques, José Ferreira da Silva Filho e Pedro Caldas Pereira pelos pagamentos decorrentes dos acréscimos promovidos nos preços do AEAC e do AEHC, quando do aditamento aos contratos indicados, obrigando a Petrobras Distribuidora S.A. a assumir o ônus de preços elevados, quando a tendência do mercado era de queda, sendo que os contratos originais já haviam negociado preços inferiores: 
	N.º Contrato
	Fornecedor
	Data
	Valor (R$) 

	6500200008098 
	Dacalda Açúcar e Álcool Ltda. 
	24/04/98
	990.674,00

	6500200010198 
	Jardest S/A Açúcar e Álcool 
	24/04/98
	838.464,00

	6500200009698 
	Usina Mandú S/A 
	24/04/98
	1.334.980,00

	6500200008798 
	Usina de Açúcar e Álcool MB Ltda. 
	24/04/98
	1.891.785,90

	6500200012698 
	Usina Moema Açúcar e Álcool Ltda. 
	24/04/98
	1.786.233,00

	6500200013598 
	Companhia Energética Santa Elisa 
	24/04/98
	4.532.097,90

	6500200003898 
	Destilaria Pioneiros S.A 
	24/04/98
	853.775,70

	6500200011798 
	Companhia Açucareira Vale do Rosário 
	24/04/98
	3.517.813,50

	6500200004998 
	Destilaria Vale do Tiete S.A. - Destivale 
	26/10/98
	293.934,96

	6302000015098 
	Álcool Azul S/A ¿ Alcoazul 
	26/10/98
	293.934,96

	6302000015198 
	Guanabara Agroindustrial S/A 
	26/01/98
	574.256,00

	6302000015398 
	Benalcool Açúcar e Álcool S/A 
	26/10/98
	674.750,80

	6302000015298 
	Unialco S/A Açúcar e Álcool 
	26/10/98
	890.096,80

	6500200005698 
	Clealco Açúcar e Álcool S/A 
	06/11/98
	227.760,00

	6302000015498 
	Univalem S/A Açúcar e Álcool 
	26/10/98
	1.119.799,20

	6500200006898 
	Alcomira S/A 
	29/10/98
	565.642,16

	6302000015798 
	Usina Maracaí S/A - Açúcar e Álcool 
	29/09/98
	1.562.000,00

	6500200008698 
	Usina Nova América S/A 
	29/09/98
	3.550.000,00

	6500200006998 
	Cia. Albertina Mercantil e Industrial 
	29/09/98
	1.018.000,00

	6500200002498 
	Açucareira Nova Tamoio S/A 
	29/04/98
	4.640.000,00

8.3. com fulcro no art. 12, inciso III, da Lei nº 8.443/92, determinar as audiências a seguir para que os responsáveis apresentem razões de justificativa para as irregularidades apontadas, todas relacionadas à contratação do Instituto de Organização Racional do Trabalho - IDORT/RJ, em 16.01.95, para a prestação de serviços de consultoria técnica especializada visando a identificação e recuperação de valores referentes a tributos, que eventualmente tenham sido recolhidos indevidamente pela Petrobras Distribuidora S.A. aos cofres públicos, no âmbito das administrações federal, estadual e municipal, no que concerne aos termos aditivos ao referido contrato:
8.3.1. Orlando Galvão Filho, Djalma Bastos de Morais, Reynaldo Vilardo Aloy, João Augusto Rezende Henriques e José Ferreira da Silva Filho:
8.3.1.1. celebração do 2º termo aditivo, em 28.08.98, quando já se encontrava expirado o prazo de vigência do contrato desde 31.01.97, conforme 1º termo aditivo;
8.3.1.2. ausência de publicação, no Diário Oficial da União, do 2º termo aditivo ao contrato, assinado em 28.08.98, em desacordo com o princípio da publicidade insculpido no caput do art. 37 da Constituição Federal e com o parágrafo único do art. 61 da Lei nº 8.666/93;
8.3.1.3. aditamentos contratuais efetuados em percentuais superiores ao permitido pelos §§ 1º e 2º do art. 65 da Lei nº 8.666/93;
8.3.2. Orlando Galvão Filho, Reynaldo Vilardo Aloy, João Augusto Rezende Henriques e José Ferreira da Silva Filho pela ausência de publicação, no Diário Oficial da União, dos 3º e 4º termos aditivos ao contrato, assinados em 19.02.99 e 10.04.99, respectivamente, em desacordo com o princípio da publicidade insculpido no caput do art. 37 da Constituição Federal e com o parágrafo único do art. 61 da Lei nº 8.666/93;
8.4. com fundamento no art. 12, inciso III, da Lei nº 8.443/92, determinar as audiências dos Srs. Orlando Galvão Filho, Djalma Bastos de Morais, Reynaldo Vilardo Aloy, João Augusto Rezende Henriques, José Ferreira da Silva Filho e Pedro Caldas Pereira para que apresentem razões de justificativa pela gestão temerária e interferência prejudicial dos interesses da área financeira sobre a área operacional da Empresa, nas operações de financiamento de capital de giro envolvendo contratos para aquisição de álcoois no ano de 1998, objeto dos contratos indicados no item 8.2.2 supra;
8.5. remeter aos responsáveis, em anexo às citações e audiências, cópia do Relatório e Voto que fundamentam a presente deliberação;
8.6. encaminhar os autos ao Ministério Público junto ao TCU para que avalie a conveniência da interposição do competente recurso nas contas Petrobras Distribuidora S.A. relativas aos exercícios de 1994 e 1995, já julgadas, em razão das irregularidades objeto das audiências propostas nas alíneas "a", "b", "c" e "h" do item III.1 da conclusão do Relatório de Auditoria (fls. 41/42) .
Realizados os procedimentos de citação e audiência, tais autos foram novamente relatados e discutidos em Sessão de 26/11/2008, em que, por meio do Acórdão 2686/2008-TCU-Plenário, decidiu-se:
9.1. excluir dos autos a responsabilidade do Sr. Pedro Caldas Pereira;
9.2. com fundamento nos arts. 1º, inciso I, 16, inciso III, alienas 'b' e 'c', 19 e 23, inciso III da Lei n.º 8.443/92, c/c os arts. 1º, inciso I, 209, incisos II e III, § 4º, 210 e 214, inciso III, do Regimento Interno, julgar as presentes contas irregulares, condenando os Srs. Orlando Galvão Filho, José Ferreira da Silva Filho, João Augusto Rezende Henriques, Reynaldo Vilardo Aloy, Djalma Bastos de Morais e o Instituto de Organização Racional do Trabalho do Rio de Janeiro - IDORT-RJ, de forma solidária, ao pagamento dos valores abaixo indicados, fixando-lhes o prazo de 15 (quinze) dias, a contar da notificação, para comprovarem, perante o Tribunal (art. 214, inciso III, alínea "a" do Regimento Interno) , o recolhimento da dívida aos cofres da Petrobras Distribuidora S/A, atualizada monetariamente e acrescida dos juros de mora calculados a partir das datas indicadas até a data do recolhimento, na forma prevista na legislação em vigor:
	Data
	Valor (R$) 

	25/06/1997
	721.388,63 (setecentos e vinte e um mil, trezentos e oitenta e oito reais, sessenta e três centavos) 

	16/07/1997
	1.410.309,68 (hum milhão, quatrocentos e dez mil, trezentos e nove reais, sessenta e oito centavos) 

	24/07/1997
	2.106.625,02 (dois milhões, cento e seis mil, seiscentos e vinte e cinco reais, dois centavos) 

	25/08/1997
	1.845.059,16 (hum milhão, oitocentos e quarenta e cinco mil, cinqüenta e nove reais, dezesseis centavos) 

	24/09/1997
	1.977.131,95 (hum milhão, novecentos e setenta e sete mil, cento e trinta e um reais, noventa e cinco centavos) 

	24/10/1997
	1.883.305,99 (hum milhão, oitocentos e oitenta e três mil, trezentos e cinco reais, noventa e nove centavos) 

	04/02/1998
	1.958.026,64 (hum milhão , novecentos e cinqüenta e oito mil, vinte e seis reais, sessenta e quatro centavos) 

	19/02/1998
	2.063.246,68 (dois milhões, sessenta e três mil, duzentos e quarenta e seis reais, sessenta e oito centavos) 

	26/02/1998
	1.837.122,36 (hum milhão, oitocentos e trinta e sete mil, cento e vinte e dois reais, trinta e seis centavos) 

	29/04/1998
	1.879.312,84 (hum milhão, oitocentos e setenta e nove mil, trezentos e doze reais, oitenta e quatro centavos) 

	29/04/1998
	1.039.659,54 (hum milhão, trinta e nove mil, seiscentos e cinqüenta e nove reais, cinqüenta e quatro centavos) 

	29/05/1998
	1.693.961,90 (hum milhão, seiscentos e noventa e três mil, novecentos e sessenta e um reais, noventa centavos) 

	12/06/1998
	2.162.714,90 (dois milhões, cento e sessenta e dois mil, setecentos e quatorze reais, noventa centavos) 

	10/07/1998
	2.015.766,99 (dois milhões, quinze mil, setecentos e sessenta e seis reais, noventa e nove centavos) 

	30/07/1998
	2.187.475,51 (dois milhões, cento e oitenta e sete mil, quatrocentos e setenta e cinco reais, cinqüenta e um centavos) 

	28/08/1998
	2.396.008,36 (dois milhões, trezentos e noventa e seis mil, oito reais, trinta e seis centavos) 

	30/09/1998
	2.070.736,48 (dois milhões, setenta mil, setecentos e trinta e seis reais, quarenta e oito centavos) 

	30/10/1998
	2.254.696,61 (dois milhões, duzentos e cinqüenta e quatro mil, seiscentos e noventa e seis reais, sessenta e um centavos) 

	30/11/1998
	2.324.320,64 (dois milhões, trezentos e vinte e quatro mil, trezentos e vinte reais, sessenta e quatro centavos) 

	30/12/1998
	2.121.198,00 (dois milhões, cento e vinte e um mil, cento e noventa e oito reais) 

	29/01/1999
	2.336.569,94 (dois milhões, trezentos e trinta e seis mil, quinhentos e sessenta e nove reais, noventa e quatro centavos) 

	03/03/1999
	2.015.976,98 (dois milhões, quinze mil, novecentos e setenta e seis reais, noventa e oito centavos) 

	31/03/1999
	1.113.801,76 (hum milhão, cento e treze mil, oitocentos e um reais, setenta e seis centavos) 

	03/05/1999
	825.014,73 (oitocentos e vinte e cinco mil, quatorze reais, setenta e três centavos) 

9.3. aplicar aos responsáveis acima, de forma individual, a multa prevista nos arts. 19, caput, in fine, e 57, da Lei nº 8.443/1992, nos valores abaixo indicados, fixando-lhes o prazo de 15 (quinze) dias, a contar da notificação, para comprovarem, perante o Tribunal (art. 214, inciso III, alínea a, do Regimento Interno/TCU) , o recolhimento das referidas quantias aos cofres do Tesouro Nacional, atualizada monetariamente a partir do dia seguinte ao término do prazo estabelecido até a data do efetivo recolhimento, na forma da legislação em vigor:
	Responsável
	Valor (R$) 

	Orlando Galvão Filho
	500.000,00 (quinhentos mil reais) 

	José Ferreira da Silva Filho
	500.000,00 (quinhentos mil reais) 

	João Augusto Rezende Henriques
	500.000,00 (quinhentos mil reais) 

	Reynaldo Vilardo Aloy
	500.000,00 (quinhentos mil reais) 

	Djalma Bastos de Morais
	500.000,00 (quinhentos mil reais) 

	Instituto de Organização Racional do Trabalho do Rio de Janeiro - IDORT-RJ
	2.000.000,00 (dois milhões de reais) 

9.4. autorizar, desde logo, nos termos do art. 28, inciso II, da Lei nº 8.443, de 16 de julho de 1992, a cobrança judicial das dívidas caso não atendidas as notificações;
9.5. com fulcro no art. 61 da Lei nº 8.443/92, solicitar à Advocacia-Geral da União, por intermédio do Ministério Público junto ao TCU, a adoção das medidas necessárias ao arresto dos bens dos responsáveis indicados no subitem 9.2 supra, caso não haja, dentro do prazo estabelecido, o recolhimento dos débitos;
9.6. considerar graves as infrações cometidas e, com fulcro no art. 60 da Lei nº 8.443/92, c/c o art. 270 do Regimento Interno, inabilitar os Srs. Orlando Galvão Filho, José Ferreira da Silva Filho, João Augusto Rezende Henriques, Reynaldo Vilardo Aloy e Djalma Bastos de Morais para o exercício de cargo em comissão ou função de confiança no âmbito da Administração Pública Federal, pelo período de 8 (oito) anos;
9.7. encaminhar cópia da documentação pertinente ao Chefe da Procuradoria da República no Estado do Rio de Janeiro, para o ajuizamento das ações que julgar cabíveis, nos termos do art. 16, §3º, da mesma lei, c/c o art. 209, §6º, do Regimento Interno deste Tribunal, sugerindo a avaliação da pertinência de que sejam levantados os sigilos fiscais, bancários e telefônicos dos responsáveis pelas irregularidades tratadas neste processo;
9.8. comunicar aos Procuradores da República no Estado do Rio de Janeiro Flávio Paixão de Moura Júnior e Maurício Andreiuolo Rodrigues o julgamento destes autos, encaminhando-lhes cópia da presente deliberação, bem como do Relatório e do Voto que a fundamentam;
9.9. autorizar a concessão de vistas dos autos ao Sr. Joseval Siqueira, esclarecendo-lhe que o processo estará à sua disposição na 1ª Secex pelo prazo de 15 dias após ser comunicado;
9.10. juntar cópia deste Acórdão às contas da BR Distribuidora relativas aos exercícios de 1997, 1998 e 1999.
Não resignados, João Augusto Rezende Henriques, Orlando Galvão Filho, Reynaldo Vilardo Aloy, Djalma Bastos de Morais e Instituto de Organização Racional do Trabalho do Rio de Janeiro opuseram embargos, os quais foram apreciados por meio do Acórdão 2879/2009-TCU-Plenário, ministro Walton Alencar Rodrigues, Sessão de 2/12/2009, que decidiu:
9.1. conhecer dos embargos de declaração opostos por João Augusto Rezende Henriques, Orlando Galvão Filho, Reynaldo Vilardo Aloy e Instituto de Organização Racional do Trabalho do Rio de Janeiro, para, no mérito, negar-lhes provimento;
9.2. conhecer dos embargos de declaração opostos por Djalma Bastos de Morais, para, no mérito, dar-lhe provimento;
9.3. tornar insubsistente os subitens 9.2, 9.3 e 9.6 do Acórdão 2686/2008-TCU-Plenário, exclusivamente em relação a Djalma Bastos de Morais e José Ferreira da Silva Filho;
9.4. encaminhar cópia do acórdão, assim como do relatório e voto que o fundamentam, às autoridades mencionadas nos subitens 9.7 e 9.8 do Acórdão 2686/2008-TCU-Plenário;
9.5. juntar cópia deste acórdão, assim como do relatório e voto que o fundamentam, às contas da BR Distribuidora relativas aos exercícios de 1997, 1998 e 1999;
9.6. dar ciência desta deliberação aos embargantes e à Petrobras.
Não conformados com o decisum acima, João Augusto Rezende Henriques, Reynaldo Vilardo Aloy e Orlando Galvão Filho opuseram embargos de declaração que foram apreciados por meio do Acórdão 117/2010-TCU-Plenário, também de relatoria do ministro Walton Alencar Rodrigues, Sessão de 3/2/2010, que decidiu:
9.1. conhecer dos embargos de declaração opostos por João Augusto Rezende Henriques, Reynaldo Vilardo Aloy e Orlando Galvão Filho, para, no mérito, negar-lhes provimento;
9.2. dar ciência desta deliberação aos embargantes e à Petrobras.
9.3.  encaminhar os autos à Secretaria de Recursos para exame prévio de admissibilidade dos Recursos de Reconsideração, interpostos pelos responsáveis contra o Acórdão nº 2.686/2008, mantido em parte pelo Acórdão 2879/2009-TCU-Plenário, e posterior remessa à Secretaria das Sessões para sorteio de novo Relator.
Não resignados com a deliberação condenatória, Orlando Galvão Filho, João Augusto Rezende Henriques e Reynaldo Vilardo Aloy interpuseram Recurso de Reconsideração em face do Acórdão 2686/2008-TCU-Plenário, mantido em parte pelo Acórdão 2879/2009-TCU-Plenário e em seus exatos termos pelo Acórdão 117/2010-TCU-Plenário. Tal remédio recursal foi apreciado por meio do Acórdão 1465/2016-TCU-Plenário, ministro Benjamin Zymler, Sessão de 8/6/2016, que decidiu:
9.1. com fundamento nos arts. 32, inciso I, e 33, ambos da Lei nº 8.443/1992, conhecer dos recursos interpostos pelos Srs. Orlando Galvão Filho, ex-Presidente, João Augusto Rezende Henriques, ex-Diretor de Marketing e Consumidores, e Reynaldo Vilardo Aloy, ex-Diretor Financeiro e de Suporte de Negócios da Petrobras Distribuidora S.A., para, no mérito, negar-lhes provimento, mantendo em seus exatos termos o Acórdão recorrido;
9.2. encaminhar cópia deste acórdão, bem como do relatório e do voto que o fundamentaram, aos recorrentes, ao Chefe da Procuradoria da República no Estado do Rio de Janeiro, aos Procuradores da República no Estado do Rio de Janeiro Flávio Paixão de Moura Júnior e Maurício Andreiuolo Rodrigues e à Petrobras Distribuidora; e 
9.3. juntar cópia da presente deliberação, acompanhada do relatório e do voto que a fundamentaram, aos autos do Processo TC nº Processo 008.952/1995-7 (prestação de contas da Petrobras Distribuidora S.A., exercício de 1994) , para subsidiar o exame daquele processo.
Não conformados com o decisum acima, João Augusto Rezende Henriques, Reynaldo Vilardo Aloy e Orlando Galvão Filho opuseram embargos de declaração que foram apreciados por meio do Acórdão 171/2018-TCU-Plenário, ministro Benjamin Zymler, Sessão de 31/1/2018, nos seguintes termos:
9.1. conhecer dos presentes embargos de declaração, para, no mérito, rejeitá-los; e
9.2. dar ciência deste acórdão ao Chefe da Procuradoria da República no Estado do Rio de Janeiro, fazendo menção ao Ofício PR-RJ/GMCBA nº 458/2017, assinado pelo Procurador da República Gustavo Magno Goskes Briggs de Albuquerque, no qual foram solicitadas informações sobre o andamento deste processo;
9.3. dar ciência deste acórdão aos embargantes, ao IDORT/RJ e à Petrobras Distribuidora S.A.
Novamente não resignados, Orlando Galvão Filho e Reynaldo Vilardo Aloy opuseram embargos de declaração ao Acórdão 171/2018-TCU-Plenário, no qual foram rejeitados os embargos de declaração opostos em face do Acórdão 1465/2016-TCU-Plenário, por meio do qual foram julgados recursos de reconsideração interpostos pelos ora embargantes contra o Acórdão 2686/2008-TCU-Plenário, que foi mantido em parte pelo Acórdão 2879/2009-TCU-Plenário e em seus exatos termos pelo Acórdão 117/2010-TCU-Plenário. 
Os referidos embargos de declaração foram apreciados por meio do Acórdão 2156/2019-TCU-Plenário, ministro Benjamin Zymler, Sessão de 11/9/2019, nos seguintes termos:
9.1. conhecer dos presentes embargos de declaração, para, no mérito, dar-lhes provimento parcial, concedendo-lhes efeitos infringentes em caráter excepcional; 
9.2. alertar que a interposição de novos embargos de declaração com a clara intenção de protelar o cumprimento da decisão acarretará a imposição de multa aos embargantes;
9.3. tendo em vista a privatização da empresa Petrobras Distribuidora, conferir a seguinte redação ao item 9.2 do Acórdão 2.686/2.008 - Plenário:
'9.2. com fundamento nos arts. 1º, inciso I, 16, inciso III, alinea 'b', 19, parágrafo único, e 23, inciso III, da Lei 8.443/1992 e 1º, inciso I, 209, inciso II, 210, § 2º, e 214, inciso III, do Regimento Interno do TCU, julgar irregulares as contas dos Srs. Orlando Galvão Filho, João Augusto Rezende Henriques e Reynaldo Vilardo Aloy;
9.3. aplicar aos Srs. Orlando Galvão Filho, João Augusto Rezende Henriques e Reynaldo Vilardo Aloy a multa prevista no art. 58, I, da Lei 8.443/1992, no valor individual de R$ 62.000,00 (sessenta e dois mil reais) , fixando-lhes o prazo de 15 (quinze) dias, a contar da notificação, para comprovarem perante o Tribunal, na forma disposta no art. 214, inciso III, alínea "a", do Regimento Interno do TCU) , o recolhimento das referidas quantias aos cofres do Tesouro Nacional, atualizadas monetariamente a partir do dia seguinte ao término do prazo estabelecido até as datas dos efetivos recolhimentos, na forma da legislação em vigor;';
9.4. manter o teor dos demais itens do Acórdão 2686/2008-TCU-Plenário;
9.5. dar ciência deste acórdão ao Chefe da Procuradoria da República no Estado do Rio de Janeiro, fazendo menção ao Ofício PR-RJ/GMCBA nº 458/2017, assinado pelo Procurador da República Gustavo Magno Goskes Briggs de Albuquerque, no qual foram solicitadas informações sobre o andamento deste processo; e
9.6. dar ciência deste acórdão aos embargantes, ao IDORT/RJ e à Petrobras Distribuidora.
Reynaldo Vilardo Aloy foi notificado da decisão, via representante legal, mediante o Ofício 0804/2019-TCU/SecexEstataisRJ, de 3/12/2019, e tomou ciência em 4/12/2019. Transcorrido os prazos regimentais, o responsável não recorreu da decisão proferida pela Egrégia Corte de Contas, tendo sido registrado o trânsito em julgado da decisão em 20/12/2019 (peça 433, TC Processo 010.837/2000-8) . 
Orlando Galvão Filho foi notificado da decisão, via representante legal, mediante o Ofício 0805/2019-TCU/SecexEstataisRJ, de 3/12/2019, e tomou ciência em 4/12/2019. Transcorrido os prazos regimentais, o responsável não recorreu da decisão proferida pela Egrégia Corte de Contas, tendo sido registrado o trânsito em julgado da decisão em 20/12/2019 (peça 433, TC Processo 010.837/2000-8) .
João Augusto Rezende Henriques foi notificado da decisão, via representante legal, mediante o Ofício 0806/2019-TCU/SecexEstataisRJ, de 3/12/2019, e tomou ciência em 9/12/2019. Transcorrido os prazos regimentais, o responsável não recorreu da decisão proferida pela Egrégia Corte de Contas, tendo sido registrado o trânsito em julgado da decisão em 27/12/2019 (peça 436, TC Processo 010.837/2000-8) .
A instrução da peça 27, ao tecer considerações sobre os fatos do TC Processo 010.837/2000-8, então ainda em apuração, mencionou que, para o exercício ora em exame (1998) , as parcelas listadas no decisum condenatório perfaziam o valor histórico de R$ 28.004.247,45. Embora expressivo, o valor atribuído como débito aos responsáveis no ano de 1998 possuía baixa materialidade em relação ao total gerido no exercício das presentes contas, algo da ordem de 0,4%. 
Nessa toada, registrou aquela instrução que a jurisprudência deste TCU é pacífica sobre o não julgamento pela irregularidade das contas ordinárias quando a materialidade do ato inquinado não for suficiente para, isoladamente, causar impacto sobre toda a gestão dos responsáveis no respectivo exercício (Acórdão 5195/2012-TCU-Primeira Câmara, ministra Ana Arraes; 1.858/2004-TCU-Plenário, ministro Ubiratan Aguiar; 7.012/2012-TCU-1ª Câmara, ministra Ana Arraes; 3.446/2012-TCU-1ª Câmara, ministro Valmir Campelo, e 9.166/2011-TCU-2ª Câmara, ministro José Jorge) .
Todavia, continuou a referida instrução, a jurisprudência não socorria aos responsáveis pelas presentes contas, tendo em vista que, além da imputação de débito de relativa baixa materialidade conforme calculado, os responsáveis tinham sido ainda condenados à inabilitação para o exercício de cargo em comissão ou função de confiança na Administração Pública Federal pelo período de oito anos, o que denotaria a gravidade dos atos praticados por esses gestores nos contratos/aditivos firmados com o Idort.
Assim, caso a condenação pela inabilitação para o exercício de cargo em comissão ou função de confiança na Administração Pública Federal viesse a ser confirmada no referido TC Processo 010.837/2000-8, a gravidade do ato inquinado naqueles autos seria suficiente para causar impacto sobre a gestão dos senhores Orlando Galvão Filho, João Augusto Resende Henriques, e Reynaldo Vilardo Aloy, ao ponto da propositura de julgamento pela irregularidade de suas contas ordinárias no exercício ora em comento (1998) .
E, ao fim, após longo transcurso temporal de debate daqueles autos, verifica-se que o débito não subsistiu aos efeitos infringentes da oposição dos últimos embargos. 
Mas, a análise detida daqueles autos demonstra que, objetivamente, não foram as conjunturas de mérito do processo que mudaram aquele julgamento, mas, sim a superveniência de fator externo à demanda.
Extraem-se, do Voto daqueles autos, as questões atacadas pelos embargantes. Veja-se:
- No que concerne à suposta nulidade do acórdão embargado
a) na pauta publicada no dia 26/1/2018 não constou o nome de qualquer dos embargantes ou de seus advogados, em desacordo com o que determina a Resolução 164/2003 - TCU e o art. 272, § 2º, do CPC;
b) esta Corte já considerou nula decisão cuja pauta foi publicada faltando o nome de partes e representantes;
c) o fato prejudicou a ampla defesa e a atuação dos advogados perante o TCU, os quais poderiam ter apresentado memorial; e
d) o último memorial foi apresentado no dia 31/8/2017, meses antes do julgamento, logo, ele não pode ser considerado um documento hábil para superar o alegado prejuízo para a ampla defesa;
- Em relação a supostos erros de fato no voto condutor do Acórdão 171/2018-TCU-Plenário
a) o percentual de êxito de 18% não foi fixado em aditivo;
b) os pagamentos não foram autorizados por meio de aditivos, sendo apenas reflexos do contrato original. Eles tiveram início no dia 25/6/1997, antes da celebração do segundo termo aditivo, que ocorreu no dia 28/8/1998;
c) os pagamentos aconteceram imediatamente após a efetiva compensação do tributo pago a maior;
d) após o início dos pagamentos, a execução do contrato foi suspensa para renegociação, da qual resultou a assinatura do segundo termo aditivo, que previu valores menores que os inicialmente acordados;
e) os aditivos foram firmados visando reduzir o percentual de êxito e adequar o valor contratado;
f) há no voto uma premissa equivocada que é suficiente para conceder efeitos infringentes aos presentes embargos de declaração;
g) os termos aditivos foram firmados sob a égide do Decreto 2.745/1998. Logo, esse normativo deve embasar a análise dos fatos. Consequentemente, existe uma contradição nos itens 43 a 45 do voto da decisão embargada, que faz referência à Lei 8.666/1993 como a norma aplicável ao caso concreto;
h) houve uma omissão quanto à análise da manifestação do setor jurídico da Petrobras Distribuidora relativa aos termos aditivos;
i) o voto da decisão embargada informa ter incorporado em suas razões de decidir os termos da instrução da unidade e do parecer do Ministério Público do TCU. No entanto, decidiu de forma divergente sem indicar claramente as razões para tal;
j) existe uma obscuridade em relação ao julgamento do TC Processo 008.745/2000-4, uma vez que a decisão em sede de recurso de reconsideração adotou o relatório como fundamentação, mas divergiu das suas conclusões;
k) no caso da CBTU, os gestores tiveram suas contas julgadas regulares com ressalva e neste não, mesmo tendo contratado consultoria com forma e percentual de pagamento semelhantes;
l) o posicionamento do TCU no caso da CBTU não pode ser modificado neste caso concreto com fulcro no valor absoluto do resultado da consultoria, sob pena de gerar insegurança jurídica; e
m) os embargantes foram condenados com base no contrato original, mas este foi modificado pelos termos aditivos, que reduziram a base de cálculo para os pagamentos do IDORT;
- Em relação à suposta omissão na individualização das condutas e demonstração da razoabilidade das penas
a) não houve individualização da conduta nas citações;
b) considerando que um diretor da Petrobras Distribuidora S.A. não foi incluído nesta tomada de contas especial e que outros dois foram isentados de qualquer condenação, o mesmo deve ocorrer com os embargantes;
c) a multa tem caráter punitivo e pedagógico e não pode aniquilar o patrimônio dos apenados nem confiscar bens de família;
d) as multas aplicadas são desproporcionais ao grau de culpabilidade; e
e) não há indícios de que os embargantes se beneficiaram dos valores pagos ao IDORT/RJ;
- No que concerne à suposta necessidade de suspensão deste processo
a) no dia 15/6/2016, o STF reconheceu a repercussão geral do RE 636.886, relativo à prescritibilidade da pretensão de ressarcimento ao erário fundada em decisão de Tribunal de Contas; e
b) assim sendo, o TCU deve se manifestar acerca da aplicabilidade desse entendimento no presente caso concreto.
Debruçando-se sobre esses argumentos, a Secretaria de Recursos e o Ministério Público/TCU foram unânimes na convicção de ausência de omissão ou contradições no arresto embargado, conforme trecho do mesmo Voto:
19. Após analisar os argumentos dos recorrentes, a Secretaria de Recursos, de forma uníssona, concluiu não ser possível acolher tais alegações, tendo em vista a ausência de obscuridade ou contradição no acórdão em tela. Diante disso, ela propôs conhecer dos presentes embargos de declaração, para, no mérito, rejeitá-los.
20. Adicionalmente, a unidade técnica frisou que os segundos embargos de declaração se limitam a enfrentar obscuridade, contradição e omissão existentes na decisão que rejeitou os primeiros embargos de declaração. Ademais, esta Corte de Contas tem entendido que, uma vez identificada a natureza protelatória dos segundos embargos de declaração, é possível aplicar multa. Diante disso, propôs alertar os recorrentes que a interposição de novos embargos de declaração com a clara intenção de protelar o cumprimento da decisão vergastada acarretará a imposição de multa aos embargantes
21. Atendendo à solicitação formulada por mim, o Subprocurador-Geral Lucas Rocha Furtado se manifestou de acordo com a percuciente análise empreendida pela Serur, uma vez que restou demonstrada a ausência de omissão ou contradições no arresto embargado. Além disso, o representante do Parquet especializado afirmou que, a partir da análise do teor dos recursos em tela, vislumbrou a pretensão de rediscutir o mérito da matéria, o que é incabível na via em questão.
22. Por fim, o representante do Ministério Público junto ao TCU concordou com o entendimento esposado pela Serur no sentido de que a oposição de embargos com intuito protelatório poderá ensejar a imputação de multa aos recorrentes.
E, por fim, também o ministro-relator, em seu Voto, alinhou-se a esses entendimentos. Veja-se:
24. Quanto ao mérito destes recursos, expresso minha concordância com os entendimentos defendidos pelas instâncias que me precederam. Contudo, julgo necessário tecer considerações adicionais, o que passo a fazer.
 (...) 
28. No caso vertente, conforme registrado nos parágrafos 19 a 22 deste voto, a unidade técnica e o Ministério Público junto ao TCU registraram a inexistência de contradição, omissão ou obscuridade no acórdão embargado. Além disso, foi consignado que os recorrentes buscaram rediscutir o mérito das decisões anteriores desta Corte, o que é incabível em embargos de declaração.
29. Assim sendo, verifico que a questão fulcral ora posta reside na efetiva ocorrência ou não dos vícios apontados pelos embargantes. Caso esses vícios não existam de fato, os recursos em tela não devem ser acolhidos. Por outro lado, se for confirmada sua existência, os presentes embargos devem ser acolhidos, sendo possível, ainda, conceder-lhes efeitos infringentes, a depender da gravidade e da magnitude das falhas detectadas.
30. Em primeiro lugar, friso que não deve ser acolhida a alegação de que, na pauta da Sessão Plenária do dia 31/1/2019, na qual foi prolatado o Acórdão 171/2018, ora embargado, não constou o nome de qualquer dos embargantes ou de seus advogados. Afinal, nas páginas 15 e 16 dessa pauta, constou a seguinte ementa deste processo:
 (...) 
37. Quanto às alegações relativas a supostos erros de fato que teriam ocorrido no voto condutor do Acórdão 171/2018-TCU-Plenário, em especial, no que diz respeito aos efeitos dos termos aditivos, esclareço que as modificações introduzidas por esses documentos foram devidamente analisadas nos embargos de declaração anteriores.  
38. Nos julgamentos anteriores, foi destacada a redução do percentual inicialmente acordado pelo IDORT e pela Petrobras Distribuidora. Ademais, no voto condutor da decisão ora embargada, "ressaltei estar ciente de que as falhas na contratação original haviam sido analisadas e julgadas no âmbito de outro processo". Naquela oportunidade, acrescentei que:
 (...) 
39. Nesse contexto, ao contrário do que foi afirmado pelos recorrentes, eles não foram condenados com base na contratação original. Assim sendo, verifiquei que inexiste erro de fato na decisão embargada, mas inconformismo diante do entendimento adotado por esta Corte de Contas.
40. Os embargantes também afirmaram que os termos aditivos foram firmados sob a égide do Decreto 2.745/1998. Logo, segundo eles, esse normativo deveria embasar a análise dos fatos. Contudo, no voto condutor da decisão embargada, teria sido feita referência à Lei 8.666/1993 como a norma aplicável ao caso concreto.
41. Contrariamente ao alegado pelos recorrentes, esclareço que a utilização do Decreto 2.745/1998 foi analisada de forma clara na decisão ora embargada, como se observa no seguinte trecho do voto que fundamentou o referido decisum:
 (...) 
42. Logo, não houve o vício reiteradamente apontado pelos recorrentes.
43. Os recorrentes apontaram uma suposta omissão que consistiria na inexistência de uma análise do parecer jurídico que opina expressamente no sentido de que os efeitos do contrato firmado com o IDORT/RJ estavam vigentes quando da celebração dos termos aditivos. Além disso, haveria nestes autos outros pareceres no mesmo sentido, elaborados por juristas, pela unidade técnica e pelo representante do Ministério Público junto ao TCU, cuja desconsideração teria caracterizado uma contradição.
44. Saliento que a suposta omissão não se verificou, como se depreende da leitura do seguinte trecho do relatório que precedeu e fundamentou o acórdão embargado:
 (...) 
45. Acrescento que a análise empreendida pela unidade técnica foi expressamente integrada às minhas razões de decidir no voto condutor do acórdão vergastado neste momento. Logo, inexiste a falha apontada pelos embargantes.
 (...) 
48. Os recorrentes alegaram que teriam ocorrido omissão e contradição no que concerne à individualização das condutas e à demonstração da razoabilidade das penas aplicadas. Compulsando os presentes autos, verifiquei que essas falhas não ocorreram. No seguinte trecho do voto da decisão embargada, foi analisada a individualização das condutas dos responsáveis:
 (...) 
50. Os embargantes reiteraram que não foi demonstrado o respectivo locupletamento. Entretanto, consoante exposto por este Tribunal em momentos processuais anteriores, o dever de ressarcimento e a penalidade cominada decorreram primariamente da atuação do agente público que causou dano ao erário, não sendo necessário comprovar o recebimento de vantagens indevidas.
51. Ademais, a solidariedade é um benefício do credor, conforme disposto na jurisprudência farta desta Corte. Nesse sentido, podem ser citadas as seguintes ementas de acórdãos por mim relatados:
 (...) 
53. Após afirmar que o STF reconheceu a repercussão geral do RE 636.886, relativo à prescritibilidade da pretensão de ressarcimento ao erário fundada em decisão de Tribunal de Contas, os embargantes solicitaram a suspensão deste processo.
54. Preliminarmente, esclareço que essa alegação já havia sido apresentada anteriormente, tendo sido rechaçada pelo TCU, inclusive no acórdão vergastado nesta oportunidade. Naquela ocasião, destaquei que o TCU uniformizou sua jurisprudência no sentido de que a prescrição da sua pretensão punitiva subordina-se ao prazo geral de prescrição disposto no Código Civil (dez anos) , contado a partir da data da ocorrência da irregularidade e interrompido pelo ato que ordenar a citação, a audiência ou a oitiva da parte.
55. Aplicando esse entendimento ao caso vertente, conclui-se que o julgamento poderia ter ocorrido validamente até 2011, o que implica dizer que não houve a prescrição suscitada pelos embargantes. Aliás, essa questão foi adequadamente tratada no seguinte trecho do meu voto ora embargado, o que afasta qualquer alegação de omissão:
 (...) 
58. Com fulcro nessas considerações, julgo que não deve ser acolhido o pedido para sobrestar o julgamento do presente processo.
59. Diante do acima exposto, avalio que foram afastadas todas as alegações dos embargantes, o que implica dizer que não foram constatadas obscuridades, omissões e contradições na decisão embargada. Nesse sentido, destaco que o referido decisum se mostra coerente na solução das questões de fato e de direito, tendo sido, ainda, apreciadas todas as questões submetidas à deliberação do Plenário.
60. Assim sendo, verifiquei que as alegações deduzidas pelos recorrentes nos presentes embargos de declaração não se traduzem em vícios inerentes à decisão embargada, constituindo, sim, afirmações de que teriam ocorrido verdadeiros error in judicando, pois é questionada a qualidade da análise empreendida pelo órgão julgador acerca dos elementos contidos nos autos.
 (...) 
62. Ocorre que, como é cediço, os embargos de declaração não se prestam à correção de eventual erro na apreciação da matéria, seja ele error in judicando ou error in procedendo. 
Nessa toada, os embargos de declaração seriam rejeitados e, por conseguinte, seria mantido o Acórdão 171/2018-TCU-Plenário, no qual foram rejeitados os embargos de declaração opostos em face do Acórdão 1465/2016-TCU-Plenário, por meio do qual foram julgados recursos de reconsideração interpostos pelos ora embargantes contra o Acórdão 2686/2008-TCU-Plenário, que foi mantido em parte pelo Acórdão 2879/2009-TCU-Plenário e em seus exatos termos pelo Acórdão 117/2010-TCU-Plenário.
Entretanto, o Relator do recurso entendeu necessário, também, proceder à análise do impacto da privatização da BR Distribuidora S.A., tendo em vista que, em 24/7/2019, a partir da conclusão da oferta pública secundária de ações (follow on) , entrou em vigor o novo Estatuto Social da BR regulando o status jurídico de companhia privada, com capital pulverizado na B3 S.A. - Brasil, Bolsa, Balcão (antiga BM&F Bovespa) .
A par dessa situação - e de jurisprudência do TCU -, concluiu o relator que, no caso de entidade federal privatizada, "falece competência ao TCU para imputar débito aos responsáveis arrolados em uma tomada de contas especial, ainda que tenha sido demonstrada a ocorrência de prejuízos anteriormente à privatização". E que, no presente caso tal regra não poderia ser afastada, em caráter excepcional, tendo em vista não ter sido demonstrado que o prejuízo sob comento reduziu o valor obtido no processo de privatização.
Afastado o débito e, por conseguinte, a sanção aplicada proporcionalmente a dívida, entendeu o relator, ainda assim, ser possível aplicar sanções aos ex-gestores da Petrobras Distribuidora. Veja-se, nesse aspecto, excerto do Voto condutor:
78. Elucidada esta questão, cabe avaliar se no presente caso é possível aplicar sanções aos ex-gestores da Petrobras Distribuidora. Entendo que sim, pelos motivos que passo a expor.
79. Em primeiro lugar, friso que não pairam dúvidas sobre o caráter irregular dos atos praticados pelos responsáveis relacionados nesta tomada de contas especial. O fato de não ser mais possível imputar-lhes débito não altera a natureza dessas condutas. 
80. Em segundo lugar, saliento que as condutas ora sob exame foram praticadas quando esses responsáveis atuavam na condição de gestores de uma entidade pública federal. Ora, os atos de gestão praticados antes da privatização inserem-se no plexo de competências sujeitas à fiscalização do TCU. Assim sendo, verificada a prática de ato de gestão ilegítimo ou antieconômico em período anterior à privatização da Petrobras Distribuidora, sujeitam-se os responsáveis às sanções aplicáveis por este Tribunal.
81. Afinal, a privatização da empresa não afasta a competência do TCU para, em conformidade com o disposto no art. 71, II e VIII, da Constituição Federal de 1988: (...) 
Com isso, uma vez que não havia naquele processo dúvidas sobre a materialidade e a autoria dos atos irregulares imputados àqueles responsáveis, e considerando a gravidade das condutas dos ex-gestores da Petrobras Distribuidora, foi alterada a fundamentação legal da multa aplicada anteriormente (art. 57) , para o art. 58, I, da mesma Lei Orgânica do TCU, cujo valor foi estipulado em R$ 62.000,00, individualmente.
Tal alteração em grau de recurso - de valor e de fundamentação -, foi possível em razão de entendimento já pacificado no âmbito desta Corte de que é cabível modificar o fundamento legal da multa, quando o recorrente consegue afastar o débito, mas subsiste a prática de atos irregulares (nesse sentido, por exemplo, Acórdão 5313/2019-TCU-Segunda Câmara, ministra Ana Arraes) .
Repisando: todos os argumentos apresentados pelos embargantes foram espancados, um a um e de forma unânime, pela Secretaria de Recursos, pelo Ministério Público/TCU e pelo ministro-relator Benjamin Zymler, comprovando-se a ausência de omissão ou contradições no arresto embargado. Sob tais circunstâncias, aqueles embargos seriam rejeitados integralmente.
Não obstante isso, tão somente em razão de fato superveniente - a privatização da BR Distribuidora S.A. -, foi-lhes concedido efeitos infringentes. Persistem, então, as condições materiais que foram debatidas ao longo de todo aquele processo de tomada de contas especial, causando impacto sobre as presentes contas ordinárias, maculando-as, tendo em visto a comprovação de atos irregulares considerados graves por este TCU.
Atos estes que perpassaram o caráter da materialidade, fator que, se considerado na sua unicidade, não seria suficiente por mácula sobre o total gerido. Contudo, acrescente-se a isto, também, a inabilitação para o exercício de cargo em comissão ou em função de confiança no âmbito da administração pública federal que alcançou aqueles gestores, configurando-se mancha indelével sobre estas contas.
A materialidade é fator que demonstra irregularidade sobre uma parcela do total gerido (considerada ínfima no presente caso) . A inabilitação, por sua vez, não tem alcance parcial: implica em impedimento para o exercício de cargo em comissão ou função de confiança no âmbito da Administração Pública Federal, tendo em vista que a irregularidade constatada pelo Tribunal de Contas da União foi, por maioria absoluta de seus membros, considerada grave, nos termos do art. 60 da Lei 8.443/1992.
Em razão disso, devem estas contas ordinárias ser julgadas irregulares, sem multa. Não se faz necessário imiscuir-se na seara da pretensão punitiva em decorrência dessa deliberação, tendo em vista que o mesmo ato reprovável já foi alcançado por sanção em sede daqueles autos de tomada de contas especial (TC Processo 010.837/2000-8) .
CONCLUSÃO 
A BR Distribuidora, sociedade anônima de capital aberto, foi criada, em 12/11/1971, como subsidiária da Petrobras S.A. com o objetivo de exercer a atividade de distribuição de derivados de petróleo e álcool carburante, em caráter competitivo e em igualdade de condições com as demais empresas distribuidoras em funcionamento no Brasil. 
Em 2002 aconteceu o fechamento de capital da Petrobras Distribuidora. Em 2017 lançou, na BM&F Bovespa, a oferta pública inicial de 28,75% de suas ações, marcando seu retorno ao mercado financeiro.
Em 24/7/2019, a partir da conclusão da oferta pública secundária de ações (follow on) , entrou em vigor o novo Estatuto Social da BR regulando o status jurídico de companhia privada, com capital pulverizado na B3 S.A. - Brasil, Bolsa, Balcão (antiga BM&F Bovespa) .
No âmbito deste TCU, o exame preliminar da peça 6, p. 45, de 30/6/1999, atestou que a Prestação de Contas da BR Distribuidora SA estava devidamente constituída com as peças exigidas nos termos do art. 8º da então vigente IN-TCU 12/96.
Em primeira instrução desses autos, datada de 11/11/1999, a então 1ª Secex realizou o exame inicial das presentes contas e concluiu pela realização de diligência para fins de saneamento dos pontos relativos ao: a)  contrato de securitização de compra e venda de álcool anidro e álcool hidratado; b) contrato/aditivo realizado com o Instituto de Organização Racional do Trabalho do Rio de Janeiro (Idort/RJ (peça 20, p. 19-23) .
Tal diligência teve como embasamento as constatações feitas pelo Relatório de Avaliação da Gestão n. 031153 (peça 19, p. 14-39) , e do Relatório de Auditoria de Gestão SFC-MME 025025/99 (peça 23, p. 1-18) , ambos da então Secretaria Federal de Controle, por meio de sua Secretaria de Controle Interno no Ministério das Minas e Energia - SFC/Ciset/MME.
Em relação ao contrato de securitização, apurou-se que as modificações efetuadas nos contratos diziam respeito à securitização de recebíveis, para dilação dos prazos de pagamento e alteração da condição CIF (Cost, Insurance And Freight) para FOB (Free on Board) sem a necessária compensação no valor unitário do produto. 
Em relação ao Idort/RJ, constatou-se contrato com objeto de identificação e recuperação de valores referentes a tributos, contudo, segundo a Ciset/MME, a contratação foi imprópria, inoportuna e antieconômica pelo fato de que - para um valor contratual de R$ 600.000,00 -, até o final daqueles trabalhos já haviam sido pagos ao Idort/RJ mais de R$ 42.000.000,00.
Sobrevieram, então, às presentes contas, a informação de que exatamente a mesma matéria tratada na diligência acima era enfrentada em autos separados de Relatório de Auditoria (TC Processo 010.837/2000-8) .
Com base nessas informações, os presentes autos sofreram a segunda instrução, de 25/8/2000, oportunidade em que foi proposto, pela então 1ª Secex, o sobrestamento das presentes contas, ante o possível impacto das irregularidades apuradas no TC Processo 010.837/2000-8 (peça 20, p. 45) .
Aquiescendo à proposta supra, mediante Despacho de 30/8/2000, o então ministro-relator Adhemar Paladini Ghisi determinou o sobrestamento do presente processo (peça 20, p. 46) .
Em terceira instrução dos autos, de 10/3/2014, ao tecer considerações sobre o fato de que a deliberação havida em sede do TC Processo 010.837/2000-8 ainda não transitara em julgado, e que a eventual superveniência de confirmação da decisão causaria impacto apenas sobre três gestores da BR Distribuidora, propôs a Secretaria de Controle Externo da Administração Indireta no Rio de Janeiro julgar regulares as contas dos demais responsáveis (peças 27-29) .
Os autos subiram, então, à apreciação deste TCU que, por meio do Acórdão 1228/2014-TCU-Primeira Câmara, Sessão de 15/4/2014, ministro Walton Alencar Rodrigues, decidiu manter o sobrestamento do julgamento das contas dos srs. Orlando Galvão Filho, João Augusto Resende Henriques e Reynaldo Vilardo Aloy até o trânsito em julgado da tomada de contas especial de que trata o TC Processo 010.837/2000-8. Com relação aos demais responsáveis decidiu julgar regulares as contas, dando-lhes quitação plena (peça 31) .
O referido TC Processo 010.837/2000-8 tratava-se, originariamente, de Relatório de Auditoria cujos trabalhos foram realizados no período de 13/4 a 26/5/2000, tendo por escopo o seguinte:
averiguar a regularidade dos procedimentos ligados à contratação, por dispensa de licitação, com fundamento no art. 24, inc. XIII, da Lei 8.666/93, do Instituto de Organização Racional do Trabalho - Idort/RJ para a prestação de serviços de consultoria para recolhimento de indébitos fiscais, bem como analisar a execução do contrato;
examinar as operações de financiamento de fluxo de caixa promovidas pela Empresa, envolvendo a aquisição de álcool etílico anidro carburante (AEAC) e álcool etílico hidratado carburante (AEHC) ;
conhecer e verificar a adequação dos controles internos da Companhia.
Em Sessão de 19/7/2001, tais trabalhos de fiscalização foram levados ao descortino deste Tribunal que, por meio da Decisão 156/2001-TCU-2ª Câmara, ministro Ubiratan Aguiar, decidiu converter os autos em tomada de contas especial e ordenar a citação e audiência dos envolvidos.
Realizados os procedimentos de citação e audiência, tais autos foram novamente relatados e discutidos em Sessão de 26/11/2008 que, por meio do Acórdão 2686/2008-TCU-Plenário, ministro Ubiratan Aguiar, decidiu condenar os responsáveis em débito, aplicar-lhes multa e inabilitá-los para o exercício de cargo em comissão ou função de confiança no âmbito da Administração Pública Federal, pelo período de oito anos.
Para o exercício ora em exame (1998) , as parcelas listadas no decisum condenatório perfaziam o valor histórico de R$ 28.004.247,45. Embora expressivo, o valor atribuído como débito aos responsáveis no ano de 1998 possuía baixa materialidade (da ordem de 0,4%) em relação ao total gerido no exercício das presentes contas.
Seguiram-se, então, diversas fases recursais em que os responsáveis demonstraram não resignação com o decidido por este TCU. 
Em última tentativa, os responsáveis opuseram embargos de declaração ao Acórdão 171/2018-TCU-Plenário, no qual foram rejeitados os embargos de declaração opostos em face do Acórdão 1465/2016-TCU-Plenário, por meio do qual foram julgados recursos de reconsideração interpostos pelos ora embargantes contra o Acórdão 2686/2008-TCU-Plenário, que foi mantido em parte pelo Acórdão 2879/2009-TCU-Plenário e em seus exatos termos pelo Acórdão 117/2010-TCU-Plenário.
Os derradeiros embargos de declaração opostos foram apreciados por meio do Acórdão 2156/2019-TCU-Plenário, ministro Benjamin Zymler, Sessão de 11/9/2019, decidindo-se conhecê-los para, no mérito, dar-lhes provimento parcial, concedendo-lhes efeitos infringentes, dando nova redação ao item 9.2 do acórdão condenatório (2.686/2008-TCU-Plenário) : julgar irregulares as contas dos Srs. Orlando Galvão Filho, João Augusto Rezende Henriques e Reynaldo Vilardo Aloy, sem débito, com aplicação da multa prevista no art. 58, I, da Lei 8.443/1992. E manteve o teor dos demais itens do Acórdão 2686/2008-TCU-Plenário.
Devidamente notificados, os responsáveis não mais recorreram da decisão. Nessa toada, o acórdão condenatório transitou em julgado, em 20/12/2019, para Orlando Galvão Filho e Reynaldo Vilardo Aloy; e, em 27/12/2019, para João Augusto Rezende Henriques, não sendo mais, o TC Processo 010.837/2000-8, causa sobrestante para as presentes contas ordinárias.
As presentes contas devem ser julgadas irregulares já que as circunstâncias debatidas naqueles autos de tomada de contas especial demonstraram que, objetivamente, não foram as conjunturas de mérito do processo que mudaram aquele julgamento, mas, sim a superveniência de fator externo à demanda - a privatização da BR Distribuidora S.A. -, evento que não retroage no tempo para infirmar a pecha de irregularidade das contas do exercício de 1998, ora em exame.
Desnecessária a aplicação de sanção pecuniária, tendo em vista que o ato reprovável já foi alcançado por sanção em sede daqueles autos de Tomada de Contas Especial TC Processo 010.837/2000-8. 
Em derradeiro, que a proposta deva ser submetida ao alvedrio do Ministério Público junto a este TCU, na forma do art. 81, II, da Lei 8.443/1992.
PROPOSTA DE ENCAMINHAMENTO
Ante o exposto, submetem-se os autos à consideração superior, para posterior envio ao gabinete do Ministro Walton Alencar Rodrigues, com previa audiência do Ministério Público especializado, propondo:
87.1. julgar irregulares as contas dos Srs. Orlando Galvão Filho (CPF XXX.520.657-XX) , João Augusto Rezende Henriques (CPF XXX.612.197-XX) e Reynaldo Vilardo Aloy (CPF XXX.636.637-XX) com fundamento nos arts. 1º, inciso I, 16, inciso III, alínea "b", da Lei 8.443/1992, c/c os arts. 1º, inciso I, e 209, inciso II, do Regimento Interno do TCU;
87.2. deixar de aplicar aos responsáveis supra a multa prevista no art. 58, inciso I, da Lei 8.443/1992 c/c o art. 268, inciso I, do Regimento Interno, pelo fato de já terem sido apenados com multa pelo fato que ora baliza o julgamento, a teor do Acórdão 2156/2019-TCU-Plenário, de relatoria do Ministro Benjamin Zymler; 
87.3. notificar os responsáveis acima da presente decisão;
87.4. dar ciência do Acórdão que vier a ser proferido à Petrobras Distribuidora S.A. (CPF 34.274.233/0001-02) , informando-a que o conteúdo da decisão poderá ser consultado no endereço www.tcu.gov.br/acordaos;
87.5. encerrar o presente processo com fulcro no art. 169, inciso V, do Regimento Interno do TCU."

Fernando Reis Vianna Filho (14.388/OAB-RJ) e outros.

Procuradora-Geral Cristina Machado da Costa e Silva.

PRESTAÇÃO DE CONTAS REFERENTES AO EXERCÍCIO DE 1998. PETROBRÁS DISTRIBUIDORA S.A. SOBRESTAMENTO DO JULGAMENTO DAS CONTAS DE TRÊS RESPONSÁVEIS ATÉ O DESLINDE DO TC 010.837/2000-8 (RELATÓRIO DE AUDITORIA CONVERTIDO EM TCE). JULGAMENTO PELA REGULARIDADE DAS CONTAS DOS DEMAIS RESPONSÁVEIS. JULGAMENTO PELA IRREGULARIDADE DAS CONTAS ESPECIAIS DOS RESPONSÁVEIS, IMPUTAÇÃO DE DÉBITO, APLICAÇÃO DE MULTA E INABILITAÇÃO PARA O EXERCÍCIO DE CARGO EM COMISSÃO E FUNÇÃO DE CONFIANÇA NA ADMINISTRAÇÃO PÚBLICA POR OITO ANOS. EMBARGOS DE DECLARAÇÃO NA TCE SOBRESTANTE. DÉBITO CONSIDERADO INSUBSISTENTE EM RAZÃO DA PRIVATIZAÇÃO DA BR DISTRIBUIDORA S.A. MANUTENÇÃO DAS SANÇÕES COM DIFERENTE FUNDAMENTO. TRÂNSIDO EM JULGADO DO TC 010.837/2000-8. LEVANTAMENTO DO SOBRESTAMENTO DESTES AUTOS. CONTAS IRREGULARES, SEM IMPUTAÇÃO DE MULTA.

PRESTAÇÃO DE CONTAS (PC)

Secretaria de Fiscalização de Infraestrutura de Petróleo e Gás Natural (SeinfraPet).

Trata-se de processo de contas anual da Petrobras Distribuidora S.A. (BR Distribuidora) , referente ao exercício de 1998, organizado conforme a Instrução Normativa-TCU 12/1996, então vigente.
No exame inicial das presentes contas, realizado em 11/11/1999, a então 1ª Secretaria de Controle Externo concluiu pela realização de diligência com o fim de sanear irregularidades referentes ao contrato de securitização de compra e venda de álcool anidro e álcool hidratado; e ao contrato e aditivos realizados com o Instituto de Organização Racional do Trabalho do Rio de Janeiro (Idort/RJ) .
Nesse ínterim, sobreveio a informação de que a mesma matéria estava sendo tratada pelo Relatório de Auditoria, nos autos do TC Processo 010.837/2000-8, o que levou ao sobrestamento do julgamento desta prestação de contas, ante o possível impacto das irregularidades apuradas naquele processo.
Em seguida, por meio do Acórdão 1228/2014-TCU-Primeira Câmara, de minha relatoria, esta Corte decidiu manter o sobrestamento do julgamento apenas das contas de Orlando Galvão Filho, ex-presidente; João Augusto Resende Henriques, ex-Diretor de Marketing e Consumidores; e Reynaldo Vilardo Aloy, ex-Diretor Financeiro e de Suporte de Negócios da Petrobras Distribuidora S.A., até o trânsito em julgado do TC Processo 010.837/2000-8, e julgar regulares as contas dos demais responsáveis, dando-lhes quitação plena.
O TC Processo 010.837/2000-8 tratou, originariamente, de Relatório de Auditoria cujos trabalhos foram realizados no período de 13/4 a 26/5/2000, tendo por escopo:
averiguar a regularidade dos procedimentos inerentes à contratação, por dispensa de licitação, com fundamento no art. 24, inc. XIII, da Lei 8.666/93, do Idort/RJ para a prestação de serviços de consultoria para recolhimento de indébitos fiscais, bem como avaliar a execução do contrato;
examinar as operações de financiamento de fluxo de caixa promovidas pela Empresa, envolvendo a aquisição de álcool etílico anidro carburante (AEAC) e álcool etílico hidratado carburante (AEHC) ;
conhecer e verificar a conformidade dos controles internos da Companhia.
O TC Processo 010.837/2000-8 foi convertido em tomada de contas especial e, por meio do Acórdão 2686/2008-TCU-Plenário, de relatoria do ministro Ubiratan Aguiar, esta Corte de Contas  julgou irregulares as contas de Orlando Galvão Filho, João Augusto Resende Henriques e Reynaldo Vilardo Aloy, entre outros responsáveis, condenando-os em débito, em regime de solidariedade, e aplicando-lhes a multa individual prevista no art. 57 da Lei 8.443/1992, no valor de R$ 500.000,00. 
Ademais, os três responsáveis foram inabilitados para o exercício de cargo em comissão ou função de confiança no âmbito da Administração Pública Federal, pelo período de oito anos, ante a gravidade das respectivas condutas.
A condenação se deveu à realização de pagamentos sem cobertura contratual, uma vez que os 2º, 3º e 4º termos aditivos ao Contrato de Prestação de Serviços de Consultoria Técnica Especializada celebrado entre a Petrobras Distribuidora S.A e o Idort-RJ, que dariam respaldo a esses pagamentos, foram assinados fora do período de vigência desse contrato.
Nesses aditivos, foram previstos preços desproporcionais aos serviços prestados, deixando evidente que a contratação do Idort-RJ, nos moldes em que foi feita, foi desarrazoada, ilegítima e antieconômica, e gerou vultosos prejuízos aos cofres da BR.
Seguiram-se diversas fases recursais em que os gestores demonstraram irresignação com a decisão do TCU. 
Em última tentativa, os responsáveis opuseram embargos de declaração ao Acórdão 171/2018-TCU-Plenário, no qual também foram rejeitados os embargos de declaração opostos em face do Acórdão 1465/2016-TCU-Plenário, por meio do qual foram julgados recursos de reconsideração interpostos pelos mesmos embargantes contra o Acórdão 2686/2008-TCU-Plenário, que foi mantido em parte pelo Acórdão 2879/2009-TCU-Plenário e em seus exatos termos pelo Acórdão 117/2010-TCU-Plenário.
Os derradeiros embargos de declaração foram apreciados por meio do Acórdão 2156/2019-TCU-Plenário, em dezembro de 2019, permitindo o desfecho do TC Processo 010.837/2000-8. A deliberação concedeu provimento parcial ao recurso, com efeitos infringentes, para excluir o débito e alterar o valor e o fundamento legal das multas aplicadas, do art. 57 para o art. 58, inciso I, da Lei 8.443/1992, mantendo os demais itens da deliberação, inclusive a inabilitação dos responsáveis.
A mudança de mérito da decisão decorreu da entrada em vigor do novo estatuto social da BR Distribuidora, resultante do processo de privatização da estatal, findado em 27/7/2019. Esse contexto levou o relator do TC Processo 010.837/2000-8, Ministro Benjamin Zymler, a concluir que, no caso de entidade federal privatizada, "falece competência ao TCU para imputar débito aos responsáveis arrolados em uma tomada de contas especial, ainda que tenha sido demonstrada a ocorrência de prejuízos anteriormente à privatização". 
Embora o dano tenha sido considerado insubsistente em razão da privatização da entidade, foi mantido o reconhecimento das condições materiais que levaram à reprovação das condutas dos responsáveis e, consequentemente, o julgamento pela irregularidade de suas contas com aplicação de multa, porém sob outro fundamento, e de inabilitação para o exercício de cargo em comissão ou função de confiança no âmbito da Administração Pública Federal, pelo período de oito anos.
Tendo em vista o trânsito em julgado do TC Processo 010.837/2000-8, a Secretaria de Tomada de Contas Especiais (SecexTCE) , com a anuência do MP/TCU, propôs, nestes autos, julgar irregulares as contas de Orlando Galvão Filho, João Augusto Resende Henriques e Reynaldo Vilardo Aloy, sem aplicação de multa.
II
Feito esse resumo, passo a decidir.
Alinho-me ao encaminhamento sugerido e acolho as análises da unidade técnica como minhas razões de decidir.
A BR Distribuidora, sociedade anônima de capital aberto, foi criada, em 12/11/1971, como subsidiária da Petrobras S.A., com o objetivo de exercer a atividade de distribuição de derivados de petróleo e álcool carburante, em caráter competitivo e em igualdade de condições com as demais empresas distribuidoras em funcionamento no Brasil. 
Em 2002, houve o fechamento de capital da BR Distribuidora; e, em 2017, seu retorno ao mercado financeiro com o lançamento, na BM&F Bovespa, da oferta pública inicial de 28,75% de suas ações.
Em 24/7/2019, a partir da conclusão da oferta pública secundária de ações (follow on) , entrou em vigor o novo Estatuto Social da BR regulando o status jurídico de companhia privada, com capital pulverizado na B3 S.A.- Brasil, Bolsa, Balcão (antiga BM&F Bovespa) .
Embora, por meio do Acórdão 2156/2019-TCU-Plenário, que decidiu os derradeiros embargos de declaração, no âmbito do TC Processo 010.837/2000-8, o débito imputado aos responsáveis que também figuram nestes autos tenha sido excluído, as circunstâncias debatidas naqueles autos de tomada de contas especial demonstraram que não foram as conjunturas de mérito do processo que mudaram aquele julgamento, mas, sim, a superveniência da privatização da BR Distribuidora S.A., evento que não retroage no tempo para infirmar a irregularidade das contas de 1998, ora examinadas.
Nesse sentido, transcrevo trecho do voto que acompanhou o Acórdão 2156/2019-TCU-Plenário (TC Processo 010.837/2000-8) :
"79. 	Em primeiro lugar, friso que não pairam dúvidas sobre o caráter irregular dos atos praticados pelos responsáveis relacionados nesta tomada de contas especial. O fato de não ser mais possível imputar-lhes débito não altera a natureza dessas condutas. 
80. 	Em segundo lugar, saliento que as condutas ora sob exame foram praticadas quando esses responsáveis atuavam na condição de gestores de uma entidade pública federal. Ora, os atos de gestão praticados antes da privatização inserem-se no plexo de competências sujeitas à fiscalização do TCU. Assim sendo, verificada a prática de ato de gestão ilegítimo ou antieconômico em período anterior à privatização da Petrobras Distribuidora, sujeitam-se os responsáveis às sanções aplicáveis por este Tribunal."
As parcelas de débito atribuídas aos responsáveis, no ano de 1998, alcançaram o valor histórico de R$ 28.004.247,45, que, embora expressivo em termos absolutos, tem baixa materialidade (da ordem de 0,4%) em relação ao total gerido naquele exercício. 
Porém, há que se considerar a inabilitação dos responsáveis para o exercício de cargo em comissão ou função de confiança no âmbito da Administração Pública Federal pelo período de oito anos, imputada pelo TCU, por maioria absoluta de seus membros, ante a gravidade das condutas dos ex-gestores, nos termos do art. 60 da Lei 8.443/1992. Os atos ensejadores dessa sanção perpassaram o caráter da materialidade e são suficientes para macular suas contas ordinárias de 1998.
Por fim, a aplicação das sanções pelos atos que motivaram a irregularidade destas contas já ocorreu, em sede das contas especiais, no TC Processo 010.837/2000-8. Desnecessário, portanto, avaliar a prescrição da pretensão punitiva em decorrência desta deliberação.
Feitas essas considerações, voto por que o Tribunal acolha a minuta de acórdão que ora submeto à apreciação do colegiado.
TCU, Sala das Sessões Ministro Luciano Brandão Alves de Souza, em 11 de maio de 2021.
WALTON ALENCAR RODRIGUES 
Relator